【裁判字號】    91,上,135
【裁判日期】    920114
【裁判案由】    返還土地等
【裁判全文】
臺灣高等法院臺南分院民事判決  九十一年度上字第一三五號    Ｋ
      上  訴  人  乙  ○  ○
      訴訟代理人  戊  ○  ○
                  甲  ○  ○
      上  訴  人  己  ○○○
                  丙  ○  ○
                  丁  ○○○
      被  上訴人  辛  ○  ○
                  庚  ○○○
右當事人間請求返還土地等事件，上訴人對於中華民國九十年五月二十七日臺灣臺南
地方法院九十年度訴字第一○四四號第一審判決提起上訴，本院判決如左：
    主    文
原判決廢棄。
被上訴人在第一審之訴駁回。
第一審、第二審訴訟費用由被上訴人負擔。
    事    實
甲、上訴人方面：
一、聲明：求為判決：(一)原判決廢棄。(二)駁回被上訴人在第一審之訴。
二、陳述：除與原判決記載相同者，茲引用之外，補稱：
    (一)系爭土地遠低於法令能建築之最少深度三點五公尺，乃屬都市計劃之畸零地，
      該地亦自民國（下同）六十年持續供公眾通行至今已足三十年之既成道路地。
    (二)上訴人等購屋之時，建築圖內房屋係臨計畫東寧路，於七十年間市政府開闢東
      寧路，據說因技術及儀器不良導致上訴人之房屋基地與東寧路間又多了系爭土
      地，造成上訴人等所有之土地變成袋地。又上訴人等之土地原所有權人為劉聯
      輝等五人，系爭土地之原所有權人也是劉聯輝等五人，是依民法第七百八十條
      第一項、第七百八十九條之規定，上訴人當然得無償通行被上訴人等所有之系
      爭土地。又上訴人所有土地其上建物乃係店面供營業之用，依一般店面之通常
      使用，應使店面得面對公路，而非僅人可通行即足，按被上訴人提同意通行案
      九十公分，即將店面四分之三遭封閉，極違常理，實不可行。依目前一般人之
      交通狀況均係開車為主，是與公路相接之處，應能使自用小客車或休旅車進出
      ，方屬一般之使用，始能發揮袋地經濟效用，才合於政府當時立法之美意。
    (三)再系爭土地為騎樓地，依台南市騎樓地設置自治條例第六條、第七條規定，應
      屬公眾通行之用，不得設置台階之足以影響騎樓觀瞻等任何阻礙物，被上訴人
      之使用自應受限制。況上訴人從未有占用系爭土地之事實，亦無設置任何設施
      占用，被上訴人主張上訴人有無權占用系爭土地，自應負舉證之責。又上情經
      原審實地勘驗，亦發現確實無占用之事實。
三、證據：除援用第一審所提證據外，補提台南市政府函影本乙份為證。
乙、被上訴人方面：
一、聲明：求為判決：如主文第一項所示。
二、陳述：除與原判決記載相同者，茲引用之外，補稱：
    (一)被上訴人在原審提起本訴前，曾委請訴外人王寶林在系爭土地上設置圍籬，茲
      為排除上訴人占有使用之方法，然經上訴人以「渠等所有房屋經由訟爭土地出
      入東寧路已三十年，乃被告（指被上訴人）於營業時間以角鐵、烤漆版等物阻
      隔，致渠等需繞道而行」為由，告訴被上訴人及王寶林涉嫌妨害自由罪，雖經
      臺灣台南地方法院檢察署以九十年度偵字第四八五八號妨害自由案件，受理後
      處分不起訴，並經臺灣高等法院檢察署以九十年度議字第七二九號處分書駁回
      再議確定。然被上訴人所設置在系爭土地上以角鐵、烤漆版作成之阻隔物，仍
      遭拆除而不復存，是上訴人就系爭土地確已立於可排除被上訴人干涉之對立狀
      態，自應認上訴人對系爭土地確有事實上管領力之直接占有人。又上訴人自原
      審及本審均一再主張對系爭土地已通行三十年之久，已時效取得通行權，並另
      案提起確認通行權存在之訴，足證上訴人亦自認對系爭土地目前仍作為通往東
      寧路之通行用地，雖已拆除地上占有物，然每日繼續通行系爭土地至東寧路之
      事實並無間斷，應認上訴人對系爭土地具有確定及繼續之支配關係，亦屬直接
      之占有人。因此，上訴人既為系爭土地之占有人，上訴人以所有物被侵奪為原
      因事實，請求上訴人交還土地即無不合。至於上訴人雖主張渠等對系爭土地已
      通行三十年之久，因時效取得通行權云云，然既未登記為通行地役權人，自不
      能對抗土地所有權人之請求。
    (二)上訴人雖抗辯系爭土地係屬騎樓地，依台南市騎樓地設置自治條例第六條規定
      ，不得設置台階或是足以影響騎樓觀瞻之任何阻礙物等語。然該條例係屬限制
      土地（騎樓用地）之所有權人使用收益之方法（或內容）之行政命令，上訴人
      並不能作為主張其得以占有系爭土地之合法權源。申言之，僅於被上訴人收回
      系爭土地後，如使用收益之方法（或內容）有違背該條例之規定時，得請求台
      南市政府依法取締之據而已，從而上訴人此項抗辯並無理由。
三、證據：除援用第一審所提證據外，另聲請本院調取臺灣台南地方法院檢察署九十
    年偵字第四八五八號被告王寶林等妨害自由等案件刑事卷宗並補提系爭土地及其
    上房屋現場照片四張為證。
    理    由
一、本件被上訴人起訴主張：坐落台南市○區○○段（下同）一０一九、一０一九之
    一二、一０一九之一三、一０一九之一四、一０一九之一五地號等土地為被上訴
    人所共有。而上開土地為政府拓寬台南市○○路之剩餘地，其中一０一九之一五
    地號土地與上訴人丁○○○所有一０三０、一０三一地號土地相鄰；其中一０一
    九之一四地號土地與上訴人丙○○所有一０二八、一０二九地號土地相鄰；其中
    一０一九之一三地號土地與上訴人己○○○所有一０二六、一０二七地號土地相
    鄰；其中一０一九之一二地號土地與上訴人乙○○所有一０二四、一０二五地號
    土地相鄰，另一０一九地號土地則與上訴人乙○○所有一０二二、一０二三地號
    土地相鄰。詎上訴人乙○○、己○○○、丙○○、丁○○○無權占有並使用上開
    土地。被上訴人自行保留如附圖所示編號Ａ、Ｄ、Ｅ、Ｈ、Ｉ部分、寬度各九十
    公分（三台尺）之空地供上訴人與台南市○○路相聯絡，已慮及上訴人之袋地通
    行權問題，其餘部分爰依民法第七百六十七條規定，求為命上訴人將如附圖所示
    編號Ｂ、Ｃ、Ｆ、Ｇ、Ｊ部分土地交還予被上訴人之判決。
二、上訴人則以：被上訴人之前手劉聯輝、劉新寶、劉葡萄、劉春景、劉秋德曾於六
    十年九月出具土地使用權證明書，同意上訴人使用系爭土地。現土地所有人之被
    上訴人係於八十九年十一月為繼承登記，前土地所有權人同意承諾在先，依繼承
    人應繼承被繼承人之權利義務，故被上訴人應受此契約之拘束。又被上訴人之前
    手劉聯輝、劉新寶、劉葡萄、劉春景、劉秋德出具土地使用權證明書，同意使用
    之範圍包括重測前台南市○○段三四五之六二地號土地，即重測後一０一九地號
    土地，又一０一九之一二、一０一九之一三、一０一九之一四、一０一九之一五
    均係分割自一０一九地號土地，依此，上訴人使用系爭土地自有合法權源。況系
    爭土地為騎樓地，依台南市騎樓地設置自治條例第六條、第七條規定，應屬公眾
    通行之用，不得設置台階或足以影響騎樓觀瞻等任何阻礙物，被上訴人之使用自
    應受限制。且上訴人從未有占用之事實，亦無設置任何設施占用，被上訴人主張
    上訴人有無權占用系爭土地之情形，自屬無理由等語，資為抗辯。
三、查系爭一０一九、一０一九之一二、一０一九之一三、一０一九之一四、一０一
    九之一五地號土地，於八十九年十一月十日，因共有物分割登記，而由被上訴人
    取得，所有權應有部分各二分之一。又被上訴人所有系爭土地為政府拓寬台南市
    ○○路之剩餘地，其中一０一九之一五地號土地與上訴人丁○○○所有一０三０
    、一０三一地號土地相鄰；其中一０一九之一四地號土地與上訴人丙○○所有一
    ０二八、一０二九地號土地相鄰；其中一０一九之一三地號土地與上訴人己○○
    ○所有一０二六、一０二七地號土地相鄰；其中一０一九之一二地號土地與上訴
    人乙○○所有一０二四、一０二五地號土地相鄰，另一０一九地號土地與上訴人
    乙○○所有一０二二、一０二三地號土地相鄰，又各上訴人所有一０三０、一０
    三一、一０二八、一０二九、一０二六、一０二七、一０二二、一０二三等地號
    土地均為袋地等情，分別有土地登記謄本及地籍圖謄本附於原審卷可稽（參原審
    卷第九頁至三三頁），復為兩造所不爭執，堪信為真實。
四、按所有人對於無權占有或侵奪其所有物者，得請求返還之，民法第七百六十七條
    前段定有明文。本件被上訴人主張上訴人並無使用系爭土地之合法權源，卻對系
    爭土地有事實上管領之直接占有情事，其自得請求上訴人返還系爭土地等情，則
    為上訴人所否認，並以上情置辯，是本件應審酌者為上訴人是否無權占有系爭土
    地，而應負返還之責？茲論述如下：
    (一)按請求返還所有物之訴，應以現在占有該物之人為被告，如非現在占有該物之
      人，縱令所有人之占有係因其人之行為而喪失，所有人亦僅於此項行為具備侵
      權行為之要件時，得向其人請求賠償損害，要不得本於物上請求權，對之請求
      返還，最高法院著有二十九年上字第一０六一號判例足資參照。而所謂現在占
      有該物之人，即現仍事實上管領其物之人。而「對於物有事實上之管領力」，
      依一般社會觀念，足認一定之物已具有屬於其人實力支配之下之客觀關係者，
      一般而言，對已有確定與繼續之支配關係，或者已立於得排除他人之干涉之狀
      態者均屬之。對不動產已有使用或管理之情形，如土地圍以籬笆、土地予以耕
      種，房屋用以居住，房屋之基地等情形均屬有事實上管領力。又所有人對於妨
      害其所有權者，得請求除去之，有妨害其所有權之虞者，得請求防止之，為民
      法第七百六十七條後段所明定，而此所有權妨害除去請求權，其相對人係以占
      有以外之方法而妨害其所有權之人。而此妨害須在客觀上係屬不法，易言之，
      所有人對於此項妨害，於法令上有忍受之義務者，即不得請求除去之，例如不
      動產所有人依民法相鄰關係之規定，負有忍受義務者，即屬之。而本件被上訴
      人既主張上訴人無權占有系爭土地，應負返還之責，則其前提要件，即上訴人
      是否占有系爭土地及有無正當權源乙項。經查，系爭五筆土地為空地，上訴人
      於該土地上並無任何地上物，該土地位於上訴人所有前開土地之北側，緊臨東
      寧路，購物民眾可經過系爭土地到達各該店面商家，該土地除路過通行之外，
      仍有民眾停放機車等情，業據原審及本院勘驗現場查明屬實，有勘驗筆錄及相
      片四張附卷可參（見原審卷第一二０頁、本院卷第五六頁），足見上訴人雖有
      利用該土地通行之情事，但現非對系爭土地有立於實力支配之下，或排除他人
      干涉之狀態，則其非現實管領占用該物之人，應甚明確。雖被上訴人主張上訴
      人於另案（本院九十一年度重上字第五八號確認通行權事件）表示對系爭土地
      已通行三十年之久，已時效取得通行權，並提起確認通行權存在之訴，足認上
      訴人其為直接占有人，另上訴人對被上訴人委請訴外人在系爭土地上設置以角
      鐵、烤漆版等阻隔物，曾並對被上訴人提起妨害自由之告訴，是上訴人就系爭
      土地確已立於可排除被上訴人之干涉之地位，自對系爭土地有事實上管領力云
      云。然如前所述，通行雖對被上訴人之所有權有所妨害或阻礙所有權之圓滿行
      使，而所有權人即被上訴人是否容忍上訴人通行之義務，須容忍之範圍為何有
      所爭議，此正所以上訴人提起前揭確認通行權之訴所應解決者，尚不能以上訴
      人主張其有通行權，即認上訴人有占有系爭土地。另受被上訴人委請處理土地
      事宜之訴外人王寶林曾在上訴人己○○○、丙○○、丁○○○所有台南市○○
      路三三六號、三三四號、三三二號三棟房屋前，被上訴人所有之一０一九之一
      三、一０一九之一四、一０一九之一五號三筆土地內，以角鐵、烤漆板搭建圍
      籬，堵住該三戶之騎樓，且未留足供通行之通道，上訴人己○○○、丙○○、
      丁○○○遂對被上訴人及王寶林提起妨害自由及公共危險之告訴，經認兩造間
      係民事糾葛，被上訴人等人亦獲不起訴處分等情，固為兩造所不爭執，並經本
      院調閱台灣台南地方法院檢察署九十年度偵字第四八五八號妨害自由等案件卷
      證核閱無誤，然此係上訴人己○○○、丙○○、丁○○○認被上訴人堵住其騎
      樓妨害其出入之自由，即係被上訴人是否應負容忍上訴人通行之爭議，並非上
      訴人就系爭土地確已立於可排除被上訴人干涉之狀態，亦難憑此遽認上訴人已
      占有系爭土地，被上訴人此部分之主張尚非可採。
    (二)雖上訴人辯稱：被上訴人之前手劉聯輝、劉新寶、劉葡萄、劉春景、劉秋德出
      具土地使用權證明書，同意上訴人等得通行、使用系爭土地，固據上訴人己○
      ○○提出土地使用同意書暨實測平面圖影本及土地登記簿謄本各乙份為證（參
      原審卷第一九八至二０四頁）。惟細繹該土地使用權證明書之內容：被上訴人
      之前手劉聯輝、劉新寶、劉葡萄、劉春景、劉秋德係同意上訴人己○○○及其
      餘上訴人之前手，在（重測前）後甲段三四五地號（同意使用面積六０一平方
      公尺）、三四五之一九六地號（同意使用面積六０一平方公尺）、三四五之六
      二地號（同意使用面積為總面積二三四五平方公尺中之三四三平方公尺）土地
      上新建房屋等語，有上開土地使用權證明書影本為證，僅能據為上訴人等，就
      被上訴人前手同意使用之上開土地範圍內，有合法建屋之權源等事實，尚無法
      逕擴及於系爭土地之利用。次查，後甲段三四五之六二地號土地（重測前）於
      六十年十一月十七日經重測後，另分割出後甲段三四五之二四四地號至三四五
      之二五四地號土地，其中重測後之新東段一０二三（即重測前後甲段三四五之
      二四五）、一０二七（即重測前後甲段三四五之二四七）、一０二八（即重測
      前後甲段三四五之二四八）地號土地，業已分別登記為上訴人等所有做為建築
      用地；系爭新東段一０一九、一０一九之一二、一０一九之一三、一０一九之
      一四、一０一九之一五地號等土地則係於六十七年五月一日以後，自後甲段三
      四五之六二號（重測前）經重測後之光明段五六０號陸續分割出來等情，亦據
      被上訴人提出上開土地謄本等件及後甲段三四五地號、三四五之一九六地號、
      三四五之六二地號土地分割合併過程表乙份為證（參原審卷第二００至二０四
      頁；二五六至二六０頁；第二六四至二七四頁），復經原審向台南市東南地政
      事務所調取舊／電腦土地登記謄本及異動清冊計四份查核無誤（參原審卷二一
      二至二四三頁），足認系爭新東段一０一九、一０一九之一二、一０一九之一
      三、一０一九之一四、一０一九之一五地號等土地既於六十七年五一日始由重
      測後光明段五六０地號土地分割而來，自非被上訴人前手劉聯輝、劉新寶、劉
      葡萄、劉春景、劉秋德於六十年九月間所立具土地使用權證明書所示土地範圍
      內至明。
    (三)再參諸台南市政府建設局六十年九月二十五日南建土字第四一四一五號申請建
      築使用執照卷內之所附土地使用權證明書及附圖（參原審卷一００頁背面、一
      ０一頁），訴外人劉葡萄、劉秋德、劉聯輝、劉新寶、劉春景同意上訴人己○
      ○○及其餘上訴人之前手在後甲後三四五之六二地號土地上新建房屋部分，僅
      有如該證明書所附附圖之寬六十公分之斜線所示土地，而該六十公分寬斜線所
      示部分即今日上訴人等所有坐落新東段一０二三、一０二四、一０二七、一０
      二八、一０三一地號土地，準此，益徵訴外人劉葡萄、劉秋德、劉聯輝、劉新
      寶、劉春景顯未同意上訴人己○○○及其餘上訴人之前手使用系爭土地至明。
      是以，被上訴人主張其前手並無同意上訴人己○○○或其餘上訴人前手使用並
      通行系爭土地之意等語，堪信為真實。是上訴人抗辯其與被上訴人之前手就系
      爭土地有訂立通行權契約，同意渠等使用系爭土地云云，與事實不符，並不足
      採信。
    (四)綜上上訴人所提出上訴人之前手立具之土地使用權證明書，既無法證明同意上
      訴人使用、通行系爭土地，然上訴人僅得利用被上訴人所有之系爭土地通行至
      台南市○○路，別無適當之通行道路，業如前述，而本件上訴人己○○○、丙
      ○○、丁○○○亦另行起訴請求確認其對本件被上訴人所有之系爭土地有袋地
      通行權存在（經原審法院九十年度訴字第四一八號判決認定本件上訴人己○○
      ○、丙○○、丁○○○依序對本件被上訴人所有如附圖所示編號Ｅ、Ｈ、Ｉ部
      分之通行權存在、現由本院九十一年度重上字第五八號審理中），是本件上訴
      人現通行系爭土地，雖有妨害被上訴人所有權之圓滿，被上訴人有無容忍義務
      ，及容忍之範圍為何，正係前開確認通行權案件所應解決，而如前所述，本件
      上訴人既非現在占有該物之人，被上訴人主張上訴人無權占有系爭土地，請求
      交還土地，尚屬無據。
五、綜上所述，本件被上訴人主張上訴人無權占有其所有之系爭土地，既不可採，則
    被上訴人本於所有物返還請求權之法律關係，請求上訴人等應將系爭土地交還予
    被上訴人，與法不合，不應予准許。原審為上訴人敗訴之判決，自有未洽，上訴
    意旨指摘原判決不當，求予廢棄改判，為有理由，爰將之廢棄改判駁回被上訴人
    在第一審之訴。
六、本件事證已臻明確，兩造其餘主張及舉證，核與判決結果無影響，爰不另一一論
    述。
七、據上論結，本件上訴為有理由，依民事訴訟法第四百五十條、第七十八條、第八
    十五條第一項前段，判決如主文。
中      華      民      國    九十二    年      一      月      十四    日
                                    臺灣高等法院臺南分院民事第二庭
~B1審判長法官  吳    志    誠
~B2      法官  楊    省    三
~B3      法官  李    素    靖
右為正本係照原本作成。
如對本判決上訴，須於判決送達後二十日內向本院提出上訴狀；未表明上訴理由者，
應於上訴後二十日內向本院提出理由書。
中      華      民      國    九十二    年      一      月      十五    日
~B法院書記官  林    鈴    香


司法院資訊處製作；財團法人民間司法改革基金會備份。
